【裁判字號】    90,家訴,82
【裁判日期】    901030
【裁判案由】    確認婚姻不成立
【裁判全文】
臺灣台北地方法院民事判決  九十年家訴字第八二號
    原      告  甲○○
    被      告  乙○○
右當事人間確認婚姻不成立事件，本院判決如左：
    主      文
確認原告與被告間婚姻不成立。
對於兩造之子女高靖宜（女、民國七十四年二月四日出生、身分證統一編號：Ｚ00
0000000號）、高逸翔（男、民國七十一年七月十一日出生、身分證統一編號
：Ｚ000000000號）權利義務之行使或負擔，由原告任之。
被告得於不妨害高靖宜、高逸翔之日常生活作息時間內，隨時對之為會面訪視。
訴訟費用由被告負擔。
    事    實
甲、原告方面：
壹、聲明：求為判決如主文第一、二項所示。
貳、陳述：
  一、按「‥‥確認婚姻成立或不成立之訴‥‥專屬夫妻之住所地或夫、妻死亡時住
      所地之法院管轄」，為民事訴訟法第五百六十八條第一項，就婚姻事件為專屬
      管轄之明文規定。次按，原告之戶籍地為台北縣新店市○○里○○路二四三號
      三樓，被告之戶籍地為台北市○○○路○段五一巷一之一號，二人現住所設於
      台北市○○○路○段一五三號四樓，因此鈞院對於本件確認婚姻不成立之訴，
      具有專屬管轄權，此合先敘明。
  二、查，被告自八十七年離家後，一直下落不明，而「台中市○○路華美西街一段
      一八七號」乃係被告姊姊之住址，因被告與其姊姊平日皆有聯絡，故懇請  鈞
      院向該地址送達開庭通知。
  三、緣兩造於民國六十七年開始同居，惟從未舉行結婚公開儀式，迄自六十八年十
      一月二日長女高尚綺出生，為避免其淪為非婚生子女，影響其身心發展，由原
      告持結婚證書至戶政事務所辦理結婚登記，兩造之婚姻關係自不能成立。
  四、兩造婚姻關係既屬不成立，其所生之子女高尚綺、高逸翔、高靖宜等三人，即
      為原告之非婚生子女，惟其均經原告撫育，依上開法條規定，即可視為業經原
      告認領，逕而可認定該三人為原告之婚生子女。
  五、兩造所生三位子女中，高靖宜（七十四年二月四日出生）、高逸翔（七十一年
      七月十一日出生）仍為未成年人，因被告自八十七年離家自今，從未探望子女
      ，亦未盡母親之義務，其對高逸翔、高靖宜之生活起居不聞不問，平常生活教
      育係由原告指導監督，請將高逸翔、高靖宜之權利義務由原告行使負擔。
、證據：提出兩造戶籍謄本為證，並聲請傳喚證人、高月蕊、高靖宜、高逸翔。
乙、被告方面：被告未於言詞辯論期日到場，亦未提出任何書狀，作何聲明或陳述。
    理    由
甲、程序方面：被告未於言詞辯論期日到場，查無民事訴訟法第三百八十六條各款所
    列情形之一，准原告聲請，由其一造辯論而為判決。
乙、得心證之理由：
一、原告起訴主張兩造僅有結婚戶籍登記而未舉行公開儀式之事實已據證人高月蕊到
    庭證述屬實，並有上開證據附卷為證，被告經合法通知均未到庭陳述，亦未提出
    任何書狀，作何聲明或陳述，原告前開主張已堪信為真實。
二、按「結婚，應有公開之儀式及二人以上之證人；經依戶籍法為結婚之登記者，推
    定其已結婚。」民法第九百八十二條定有明文。又按「兩造曾依戶籍法為結婚登
    記，有戶籍登記簿謄本為證，固可推定其已結婚，然若有證據以資證明其未有公
    開之儀式及二人以上證人之法定結婚要件時，非不得推翻其推定。」 (參最高法
    院八十四年度台上字第八二九號判決意旨參照) 。復按「男女婚姻須經雙方合意
    ，尤須經過一定之婚姻儀式方能認為合法成立，否則縱已同居，法律上仍不發生
    婚姻之效力。」（參最高法院十八年度上字第二０七二號判例意旨）。又戶籍登
    記記載「結婚」，雖可推定已結婚，惟此則屬舉證責任之轉換，是當事人自得以
    反證證明未履踐公開儀式及二人以上證人之婚姻方式，而認結婚未具備形式要件
    ，當事人間之婚姻關係不成立。經查本件原告主張兩造既未依規定舉行公開結婚
    儀式，縱經結婚登記，其結婚仍發生效力，惟因戶籍資料上有上開記事，原告有
    被認定係被告配偶之危險，是原告提起本件確認之訴，應認有提起確認之訴之利
    益，合先敘明。又本件兩造並未舉行過公開之儀式，已如前述，從而原告訴請確
    認兩造間婚姻關係不存在，洵屬有據，依法應予准許。
三、按夫妻離婚者，對於未成年子女權利義務之行使或負擔，依協議由一方或雙方共
    同任之。未經協議或協議不成者，法院得依夫妻之一方、主管機關、社會福利機
    構或其他利害關係人之請求或依職權酌定之。前項協議不利於子女者，法院得依
    主管機關、社會福利機構或其他利害關係人之請求或依職權為子女之利益改定之
    。行使、負擔權利義務之一方未盡保護教養之義務或對未成年子女有不利之情事
    者，他方、未成年子女、主管機關、社會福利機構或其他利害關係人得為子女之
    利益，請求法院改定之。前三項情形，法院得依請求或依職權，為子女之利益酌
    定權利義務行使負擔之內容及方法。法院得依請求或依職權，為未行使或負擔權
    利義務之一方酌定其與未成年子女會面交往之方式及期間。但其會面交往有妨害
    子女之利者，法院得依請求或依職權變更之。民法第一千零五十五條定有明文。
    復按法院為前條裁判時，應依子女之最佳利益，審酌一切情形，參考社工人員之
    訪視報告，尤應注意左列事項：一、子女之年齡、性別、人數及健康情形。二、
    子女之意願及人格發展之需要。三、父母之年齡、職業、品行、健康情形、經濟
    能力及生活狀況。四、父母保護教養子女之意願及態度。五、父母子女間或未成
    年子女與其他共同生活之人間之感情狀況，民法第一千零五十五條之一亦定有明
    文。次按民法第九百九十九條之一第二項亦規定，雖婚姻關係不成立（無效）但
    有關未成年子女間之權利義務行使負擔亦準用民法第一千零五十五條之一等規定
    ，是修正之非訟事件法第七十一條之九規定：第七十一條之一至前條之規定，於
    婚姻無或撤銷，確認婚姻不成立，與法院院宣告停止親權、監護權，及非婚生子
    女經認領時，有關對於未成年子女權利義務之行使負擔事件，準用之。從而在婚
    姻不成立之情形，法院仍應依前開民法第一千零五十五條等規定審認未成年子女
    之權利義務之行使負擔由何人任之為宜。
四、經查被告與原告感情不睦，已於八十七年間離家，被告與子女均持續有連絡，親
    子關係良好，兩造子女已由原告監護多年，原告之社會支持系統甚佳等情，已據
    上開證人到庭證述屬實，本院斟酌子女之意願及兩造家庭之動力關係，以及原告
    之親職能力吉照顧子女之意願等情，認對於兩造之子女高靖宜（女、民國七十四
    年二月四日出生、身分證統一編號：Ｚ000000000號）、高逸翔（男、
    民國七十一年七月十一日出生、身分證統一編號：Ｚ000000000號）權
    利義務之行使或負擔，由原告任之，被告得於不妨害之日常生活作息時間內，隨
    時對之為會面訪視，較為適當。
五、據上論結，原告之訴為有理由，並依民事訴訟法第三百八十五條第一項前段、第
    七十八條判決如主文。
中      華      民      國    九十      年      十      月     三十     日
                                家事法庭法      官  彭南元
右為正本係照原本作成。
如對本判決上訴，須於判決送達後二十日之不變期間內，向本院提出上訴狀。
中      華      民      國    九十      年      十      月    三十一   日
                                        書  記  官  莊雪嬌

司法院資訊處製作；財團法人民間司法改革基金會備份。
